【裁判字號】    98,上訴,5039
【裁判日期】    990326
【裁判案由】    毒品危害防制條例
【裁判全文】
臺灣高等法院刑事判決                98年度上訴字第5039號
上  訴  人  臺灣桃園地方法院檢察署檢察官
被      告  甲○○
選任辯護人  楊揚律師
上列上訴人因被告違反毒品危害防制條例案件，不服臺灣桃園地
方法院98年度重訴字第62號，中華民國98年11月26日第一審判決
（起訴案號：臺灣桃園地方法院檢察署98年度偵字第17421號）
，提起上訴，本院判決如下：
    主  文
上訴駁回。
    事  實
一、甲○○於民國94年間因違反毒品危害防制條例案件，經臺灣
    板橋地方法院（下稱板橋地院）以94年度訴字第515號判處
    有期徒刑2年確定，又因違反毒品危害防制條例案件，經板
    橋地院以94年度訴字第2132號判處有期徒刑10月確定，上開
    二罪，經板橋地法以96年度聲減字第3703號裁定應執行有期
    徒刑2年4月確定，於97年2月5日縮短刑期假釋出監並付保護
    管束，於97年2月20日保護管束期滿未經撤銷假釋以執行完
    畢論，猶不知警惕，明知海洛因係毒品危害防制條例第2條
    第2項第1款規定列管之第一級毒品，非經許可不得無故持有
    ，竟於98年8月8日下午5時許，在臺北縣三重市○○路與重
    陽路口，以新臺幣（下同）90萬元代價，向某真實姓名年籍
    不詳綽號「阿雄」之成年男子購入第一級毒品海洛因10包而
    持有之，嗣於98年8月9日凌晨1時15分許，桃園縣政府警察
    局平鎮分局員警因獲得檢舉線報指稱車號8500-UZ號之車主
    涉有毒品犯嫌，乃在桃園縣中壢市○○○街46號前攔查甲○
    ○所駕駛之車號8500-UZ號自用小客車，經員警詢問後，甲
    ○○從自用小客車中央排檔桿扶手箱內取出第一級毒品海洛
    因1包，嗣經甲○○同意搜索自用小客車，警員在中央排檔
    桿下方打開核桃木處查獲第一級毒品海洛因9包，共扣得其
    持有之第一級毒品海洛因10包（合計驗餘淨重327.83公克，
    純度51.55﹪，純質淨重169.00公克）。
二、案經桃園縣政府警察局平鎮分局報請臺灣桃園地方法院檢察
    署檢察官偵查起訴。
    理  由
一、上揭事實，業據被告坦承不諱（見98年度偵字第17421號卷
    第8頁至第10頁、第33頁至第35 頁、第43頁至第46頁、原審
    卷第69頁反面至第71頁、本院卷第40頁至第43頁）。又被告
    於前開時、地為警查獲海洛因一節，有桃園縣政府警察局平
    鎮分局搜索筆錄、扣押筆錄、查獲毒品照片、扣押物品目錄
    表在卷可稽（見98年度偵字第17421號卷第16頁至第26頁）
    。再扣案之碎塊狀檢品10包，送請法務部調查局以化學呈色
    法及氣相層析質譜儀分析法鑑定，鑑定結果為：送驗碎塊狀
    10包均含第一級毒品海洛因成分，合計淨重327.83公克（空
    包裝總重20.75公克），純度51.55﹪，純質淨重169.00公克
    ，亦有法務部調查局濫用藥物實驗室98年9月18日調科壹字
    第09823025230號鑑定書1紙在卷可按（見98年度偵字第1742
    1號卷第56頁）。足認被告上揭自白與事實相符，被告持有
    第一級毒品海洛因之犯行明確，洵堪認定。
二、論罪科刑：
  (一)按毒品危害防制條例第11條關於持有第一級毒品之規定，業
    於98年5月20日修正公布，並於同年11月20日施行，是被告
    犯後法律已有變更，依修正前毒品危害防制條例第11條第1
    項、第4項規定為：「持有第一級毒品者，處三年以下有期
    徒刑、拘役或新臺幣五萬元以下罰金。持有毒品達一定數量
    者，加重其刑至二分之一，其標準由行政院定之。」，行政
    院於93年1月7日訂定轉讓持有毒品加重其刑之數量標準，該
    標準第2條第1項第1款明定持有第一級毒品達淨重5公克以上
    者，加重其刑至二分之一；同條第2項規定前項所稱淨重，
    指除去包裝後之毒品重量。而修正後毒品危害防制條例第11
    條第1項、第3項規定為：「持有第一級毒品者，處三年以下
    有期徒刑、拘役或新臺幣五萬元以下罰金。持有第一級毒品
    純質淨重十公克以上者，處一年以上七年以下有期徒刑，得
    併科新臺幣一百萬元以下罰金。」，是被告持有之第一級毒
    品海洛因純質淨重為169公克，合於毒品危害防制條例修正
    前之加重要件，經比較新舊法，以修正前之毒品危害防制條
    例之規定較有利於被告。
  (二)查海洛因為毒品危害防制條例第2條第2項第1款規定之第一
    級毒品。核被告所為，係犯修正前毒品危害防制條例第11條
    第1項之持有第一級毒品罪。公訴人認被告持有上述第一級
    毒品海洛因所為，係犯毒品危害防制條例第5條第1項之意圖
    販賣而持有第一級毒品罪，惟毒品危害防制條例第5條第1項
    之意圖販賣而持有毒品罪，係指以非營利之目的而販入或因
    其他原因而持有毒品，其後始起意出售所持有之毒品以營利
    ，且迄未著手賣出者而言。所謂意圖，乃犯罪構成之主觀違
    法要素，亦屬犯罪之成立要件；行為人是否具有販賣之意圖
    而持有毒品，須以嚴格之證據證明之，亦即必須有相當之客
    觀事實，足以表徵其主觀意念之遂行性及確實性，始足當之
    。最高法院96年台上字第1772號判決意旨參照，查本件被告
    在警詢及檢察官偵查時，固供承持有毒品海洛因而被查獲之
    事實，惟始終否認有意圖販賣而持有第一級毒品罪之犯行，
    是被告在警詢及檢察官偵查時之供述，均難作為認定被告有
    公訴人所指意圖販賣而持有第一級毒品犯行之論據。又被告
    自警詢、偵查、原審至本院審理時始終未承認意圖販賣而持
    有第一級毒品海洛因之犯行，均辯稱係供己施用而購入，且
    尚未施用就被抓等語，而被告於本件遭查獲後，經警採集其
    尿液送檢驗，結果於尿中未檢出海洛因之陽性反應，是該檢
    驗結果確與被告所辯稱尚未施用就被抓等語相符，則被告為
    警查獲上揭海洛因雖已購入，而尚未施用即遭查獲之事實，
    尚難遽以排除，不能逕以被告為警採集之尿液檢驗報告未檢
    出第一級毒品海洛因陽性反應之結果，即遽為被告意圖販賣
    而持有前述毒品或意圖營利而販入毒品之認定。另本件被告
    為警查獲時，扣得數量高達327.83公克（純質淨重169公克
    ）之第一級毒品海洛因10包，數量雖非少數，惟持有毒品之
    原因本有多端，除被告可能係基於檢察官所指之意圖販賣而
    持有之此種可能性外，亦不能排除被告係基於供自己或他人
    施用或意圖轉讓給他人等各種原因而持有，是其可能之原因
    不一而足，衡情殊無從單以被告遭查扣前開數量非屬少量海
    洛因之客觀事實，即遽認被告主觀上有意圖販賣而持有第一
    級毒品之犯意，是檢察官以被告被查獲時所扣得之海洛因數
    量高達327.83公克，即推論該等海洛因為被告意圖供販賣之
    用，尚嫌速斷，在無其他積極事證足資佐證下，自無從僅以
    客觀上被告持有數量不少之第一級毒品海洛因之事實，率爾
    推論被告主觀上必有意圖販賣而持有第一級毒品之犯意。再
    關於查獲被告之經過，依證人即查獲之偵查隊小隊長黃子龍
    於原審證稱：我們查獲毒品案件時，都會詢問施用毒品的人
    毒品的來源，很多經我們查獲施用毒品的人都供稱毒品的來
    源是來自「鍋呆」（台語），也就是說我們之前有很多情資
    說明綽號「鍋呆」此人在南桃園地區涉有販賣毒品的情形，
    也有說明「鍋呆」駕駛車子的車型。本件查獲係因接獲線報
    ，該線報之檢舉人提供車號並表示該車的駕駛常常在查獲地
    點附近販賣毒品，剛好這個檢舉人所說的車型及車子駕駛的
    綽號都與我們之前接獲的情資相符，所以我們於查獲當天在
    查獲地點附近埋伏，大約埋伏1個多小時後，確實發現該部
    車由遠處慢慢駛過來，我們在後面注視該車動向，看這輛車
    往路邊的左邊停靠，並有一名男子靠近該車，正在打開車門
    之際，我們馬上上前逮捕該二人。當時我們知道駕駛的綽號
    「鍋呆」，也知道「鍋呆」的體形等語（見原審卷第63頁反
    面至第66頁反面），及證人即本件查獲員警彭維君於原審證
    稱：本件案發當時攔檢時，當時車上有兩個人，伊是第一個
    上前盤查被告的，我們是確定駕駛座上的人，詢問他的綽號
    是否是「鍋呆」，被告很配合說他就是「鍋呆」，我們明白
    跟被告表示，我們是警察，要來查緝毒品案件，也很明白詢
    問被告在他身上或車上有無任何違禁物，被告很配合，他說
    有，就在他車上駕駛座排檔桿旁的扶手箱拿出1包海洛因交
    給伊，當時車上有兩個人等語（見原審卷第67頁），是依據
    證人黃子龍、彭維君於原審之證詞，僅見被告在警員詢問下
    提出海洛因及同意搜索之行為，此僅足以證明被告持有扣案
    毒品之事實。而公訴人雖提出被告之財產所得調查明細表、
    徵信資料，認被告無財產，信用貶落，購入大量第一級毒品
    海洛因應係意圖變賣牟利等語，然此僅可證明被告於97年間
    無申報所得稅及其他財產之事實，並無法推論被告無其他收
    入而須以販賣毒品牟利維生。且遍查卷證，並未見有員警在
    查獲被告持有扣案之毒品海洛因後，有何查證到被告另行起
    意販賣第一級毒品海洛因以營利之事實。從而，既乏證據可
    認被告在上開查獲地點係欲販賣扣案毒品予不特定人，自不
    能單以被告持有扣案毒品海洛因，即認被告有販賣第一級毒
    品海洛因之意圖。是證人黃子龍、彭維君前揭證詞除能證明
    查獲被告持有扣案毒品海洛因之經過外，對於辨明被告有無
    於購入毒品後，另行起意販賣第一級毒品海洛因以營利之事
    實，並無任何幫助，自然不能執為對被告不利之判斷。因此
    ，依現有證據，尚不能證明被告有販賣第一級毒品之意圖或
    行為，惟意圖販賣而持有第一級毒品罪與持有第一級毒品罪
    ，基本犯罪事實相同，自應就持有第一級毒品罪部分予以審
    理，並變更起訴法條。又修正前毒品危害防制條例第11條第
    4項規定持有毒品達一定數量者，加重其刑至二分之一，其
    標準由行政院定之。而行政院於93年1月7日訂定轉讓持有毒
    品加重其刑之數量標準為持有第一級毒品達淨重5公克以上
    者。（見該標準第2條第1項第1款）本件被告所持有之第一
    級毒品除去包裝之淨重合計為327.83公克，被告持有第一級
    毒品之數量已逾淨重5公克以上，應依修正前毒品危害防制
    條例第11條第4項之規定，依法加重其刑。查被告有事實欄
    所載之犯罪科刑及執行完畢之紀錄，此有被告前案紀錄表在
    卷可按，其前受有期徒刑執行完畢，於5年以內故意再犯上
    開有期徒刑以上之罪，為累犯，應依刑法第47條第1項規定
    ，加重其刑。至被告之辯護人主張被告應有自首減刑之適用
    一節；但按刑法第62條所定自首減刑係以對於未發覺之犯罪
    ，在有偵查犯罪職權之公務員知悉犯罪事實及犯人之前，向
    職司犯罪偵查之公務員坦承犯行，並接受法院之裁判而言。
    苟職司犯罪偵查之公務員已知悉犯罪事實及犯罪嫌疑人後，
    犯罪嫌疑人始向之坦承犯行者，為自白，而非自首。所謂發
    覺，不以有偵查犯罪之機關或人員確知其人犯罪無誤為必要
    ，僅須有確切之根據得為合理之可疑者，亦屬發覺。有最高
    法院72年台上字第641號判例意旨可資參照，本件被告持有
    第一級毒品海洛因遭警查獲之過程，依證人黃子龍小隊長及
    彭維君警員於原審之證詞可知，本件警方已接獲許多毒品施
    用者之檢舉稱駕駛車號8500-UZ號自小客車之綽號「鍋呆」
    之人，常在案發地點販毒，而該次查獲係接獲線報，指稱駕
    駛車號8500-UZ號自小客車綽號「鍋呆」之人，會在案發地
    點交易毒品，警方始前往該處埋伏，於98年8月9日凌晨1時
    15 分許，發現被告駕駛上開自小客車駛入該處，警察上前
    盤查因而查獲，可見職司偵查犯罪之警員，於被告自承犯罪
    之前，即已掌握本件犯罪事實，並知悉犯罪嫌疑人所出現之
    地點、駕駛之自用小客車車號、車型及犯罪嫌疑人之特徵，
    且因被告符合上述特徵而上前盤查，因而查獲本案，是本件
    被告之犯罪事實既經警員發覺在先，自與刑法第62條前段關
    於自首之規定不合，是本件並不符自首要件，附此敘明。
  (三)按傳聞法則之理論依據，在於傳聞證據未經當事人之詰問予
    以核實，乃予排斥，惟若當事人已放棄對原供述人之詰問權
    ，於法院審判時表明同意該等傳聞證據可作為證據，基於證
    據資料愈豐富，愈有助於真實發現之理念，並貫徹刑事訴訟
    法修法加重當事人進行主義之精神，確認當事人對於證據能
    力有處分權之制度，傳聞證據經當事人同意做為證據，法院
    認為適當者，亦得為證據。另當事人於調查證據時，對於傳
    聞證據表示「沒有意見」，而未於言詞辯論終結前聲明異議
    ，應視為已有將該等傳聞證據採為證據之同意，此刑事訴訟
    法第159條之5定有明文。本案被告甲○○及辯護人於原審及
    本院審理程序中表示對卷內人證、書證、物證之證據能力均
    無意見，原審及本院審理時，被告及辯護人對被告以外之人
    於審判外之陳述之證據能力並未爭執，迄言詞辯論終結前，
    被告及辯護人亦未爭執證據能力，依刑事訴訟法第159條之5
    第2項之規定，應視為被告及辯護人已同意本案相關之傳聞
    證據均可做為證據，再審酌本案卷內之證據並非非法取得，
    亦無證明力明顯過低之情形，且經原審及本院於審判期日依
    法進行證據之調查、辯論，被告於訴訟上之程序權，已受保
    障，前揭各該證據，均得採為證據。
三、原審以被告犯行明確，變更起訴法條，適用修正前毒品危害
    防制條例第11條第1項、第4項，毒品危害防制條例第18條第
    1項前段，刑法第2條第1項前段、第11條、第47條第1項之規
    定，並審酌被告之素行非佳，持有第一級毒品海洛因之數量
    非少，然購入第一級毒品海洛因後旋被查獲，尚未施用，及
    被告自查獲後始終坦承持有第一級毒品海洛因等一切情狀，
    認被告甲○○持有第一級毒品達一定數量，累犯，處有期徒
    刑2年，扣案之碎塊狀10包（合計驗餘淨重327.83公克），
    經鑑定確含有海洛因成分，有法務部調查局鑑定書1紙在卷
    可佐，且扣案海洛因之外包裝與海洛因無從析離，併依毒品
    危害防制條例第18條第1項前段規定宣告沒收銷燬之，並說
    明檢驗耗損之海洛因，既已滅失，無從另為沒收銷燬之諭知
    等，經核於法並無違誤，量刑亦屬妥適。檢察官上訴意旨以
    本件被告持有之毒品海洛因數量甚多，查獲時被告之尿液並
    無施用毒品反應，與一般毒癮者大相逕庭，可見被告並無施
    用毒品習性，其一次購入大量毒品，所為何求，不言可喻，
    且毒品流出將造成社會極大危害，況查被告並無財產，其信
    用卡亦因未繳款遭停卡，其一次購入價值高達90萬元之毒品
    ，必係變賣牟利，本件查獲之緣起即因線報稱被告常在查獲
    地點販賣毒品，乃原審忽略上揭情報關連性似有未妥等語；
    惟查本件被告為警查獲時，扣得數量高達327.83公克之第一
    級毒品海洛因10包，數量雖非少數，然以購毒之人各次購買
    毒品數量，本無任何規律、限制，且因交易雙方資力、交情
    好壞、可提供數量、市場行情及查緝嚴謹與否之不同致生差
    異，而持有毒品之原因不止一端，或因製造、運輸而持有，
    或意圖販賣、轉讓而持有，或因施用之目的而持有，甚至單
    純持有，均有可能，購入毒品之數量為何與是否意圖販賣，
    並無絕對關連性，意圖販賣毒品之人，更不須以事先購入數
    量較多之毒品為必要，則無其他證據可資證明意圖販賣之情
    形下，尚難僅憑被告遭查扣數量不少海洛因毒品之客觀事實
    ，即遽認被告於主觀上有意圖販賣而持有第一級毒品之犯意
    ，雖本件查獲係因警方接獲線報，線報檢舉人提供車號並表
    示該車駕駛常在查獲地點附近販賣毒品，然觀諸證人黃子龍
    、彭維君之證詞，除能證明查獲被告持有扣案物之經過外，
    對於證明被告有無於購入毒品後另行起意販賣第一級毒品海
    洛因以營利之事實，並無任何證明價值，自不能執為對被告
    不利之判斷，且遍查卷證，未見有員警在查獲被告持有上開
    扣案毒品海洛因後，有何查證到被告另行起意販賣第一級毒
    品海洛因以營利之事實，另公訴人雖提出被告之財產所得調
    查明細表、徵信資料，認被告無財產，信用貶落，購入大量
    第一級毒品海洛因應係意圖變賣牟利云云，然此僅可證被告
    於97年間無申報所得稅或無其他財產，但無法推論被告無其
    他收入來源，必須以販賣毒品營生，故依現有證據，不能證
    明被告有販賣第一級毒品之意圖或行為，惟意圖販賣而持有
    第一級毒品罪與持有第一級毒品罪之基本犯罪事實相同，自
    應就持有第一級毒品罪部分予以審理，並變更起訴法條，至
    公訴人其他上訴理由，均屬臆測之詞，無從說服法院形成被
    告有意圖販賣而持有第一級毒品或意圖販賣第一級毒品之心
    證，原判決變更起訴法條改論以被告持有第一級毒品罪，並
    無不合。是檢察官之上訴，為無理由，應予駁回。
據上論斷，應依刑事訴訟法第368條，判決如主文。
本案經檢察官黃全祿到庭執行職務。
中    華    民    國    99    年    3    月     26    日
                  刑事第二十三庭  審判長法  官  許宗和
                                        法  官  林海祥
                                        法  官  潘進柳
以上正本證明與原本無異。
如不服本判決，應於收受送達後10日內向本院提出上訴書狀，其
未敘述上訴之理由者並得於提起上訴後10日內向本院補提理由書
（均須按他造當事人之人數附繕本）「切勿逕送上級法院」。
                                        書記官  任正人
中    華    民    國    99    年    3     月    26    日
附錄本案論罪科刑法條：
修正前毒品危害防制條例第11條規定：
持有第一級毒品者，處3年以下有期徒刑、拘役或新臺幣5萬元以
下罰金。
持有第二級毒品者，處2年以下有期徒刑、拘役或新臺幣3萬元以
下罰金。
持有專供製造或施用第一、二級毒品之器具者，處 1年以下有期
徒刑、拘役或新臺幣1萬元以下罰金。
持有毒品達一定數量者，加重其刑至二分之一，其標準由行政院
定之。

司法院資訊處製作；財團法人民間司法改革基金會備份。
